台灣台北地方法院刑事判決　　　　　　　　　　　　　八十九年度易字第五三八號
　　公　訴　人　臺灣臺北地方法院檢察署檢察官
　　被　　　告　乙○○
　　　　　　　　丙○○
　　共　　　同
　　選任辯護人　林進富
　　　　　　　　朱永宜
右列被告因詐欺案件，經檢察官提起公訴（八十八年度偵字第一五三七三號），本院
判決如左：
    主  文
乙○○、丙○○均無罪。
    理  由
一、公訴意旨略以：被告乙○○、丙○○分別係設在臺北市○○○路○段一九七號九
    樓仕宏闊纖維工業股份有限公司（下簡稱仕宏闊公司）之董事長、總經理，其二
    人明知仕宏闊公司因受客戶倒帳牽累，且該公司對外負債甚鉅，已陷於無償債能
    力之狀態，惟竟共同意圖為自己不法之利益，於民國八十八年五月五日，隱瞞公
    司財務惡化狀況，委託告訴人丁○○○○通有限公司（下簡稱港捷公司）空運二
    十七噸計五百五十八件之貨物，至中國大陸青島市，運費共計新臺幣（以下同）
    一百七十八萬五千七百九十一元，告訴人港捷公司不疑有詐，依約受託運送貨物
    至目的地，被告乙○○、丙○○因而獲得相當於運費之財產上不法之利益；另仕
    宏闊公司取得提單後，即持向銀行押匯取得貨款，惟運費卻分文未付，僅交付票
    載發票日為同年六月十日及二十一日、面額合計一百二十四萬八千一百九十一元
    之支票四紙予告訴人港捷公司，旋即委託律師出面與債權人協商，屆期經港捷公
    司提示上開支票，均不獲兌現，始知受騙，因認被告二人涉有詐欺得利罪嫌云云
    。
二、公訴人認被告二人涉犯刑法第三百三十九條第二項之詐欺得利罪嫌，無非係以告
    訴人代理人即港捷公司空運部經理甲○○之指訴，並有提單、計數單及支票、退
    票理由單等影本在卷，依被告所陳資料顯示仕宏闊公司實收資本總額僅有一億九
    千萬元，惟該公司自八十五年起至八十八年五月間止，對於在巴拿馬之同一外國
    公司，卻有約十一億元之貨款未收回，且該公司自八十七年十二月二十二日起即
    向民間舉債，迄八十八年五月五日止，對外負款達一億一千五百九十萬元，另該
    公司於八十七年間設定不動產抵押借款部分，負債亦有二億餘元，而本件告訴人
    公司出貨數日後，仕宏闊公司旋即委託律師代為處理公司負債問題，認告訴人公
    司受託空運當時，仕宏闊公司已因營運週轉困難，陷於無償債能力之狀態，被告
    二人隱瞞公司財務惡化無法償債之情況，委託告訴人公司空運貨物，事後已押匯
    取得貨款，惟未付運費，認被告有為自己不法利益之意圖，為其論據。
三、按犯罪事實應依證據認定之，無證據不得推定其犯罪事實。又不能證明被告犯罪
    者，應諭知無罪之判決，刑事訴訟法第一百五十四條、第三百零一條第一項分別
    定有明文。所謂證據，係指超越一切合理之可疑，足以認定被告確有犯罪行為之
    積極事證而言。苟依現存之積極證據，就起訴意旨所指被告犯罪之待證事實，尚
    非不得為其他較有利被告之推斷，本諸罪疑之法則，自難謂該事證已適合於被告
    犯罪事實之認定。次按刑法第三百三十九條之詐欺罪，係以行為人於客觀上施用
    詐術使人陷於錯誤，並於行為之初，即已意圖為不法之所有或意圖得財產上之不
    法利益，為其構成要件。又債務人於債之關係成立後，如有債務不履行之情形，
    在一般社會經驗上可能之原因甚多，縱令出於惡意而有遲延給付或不為給付之情
    事，苟無足以證明其債之關係發生時自始故意藉此從事財產犯罪之積極證據，根
    據刑事訴訟法第一百五十四條之規定，仍不得僅以債信違反之客觀事態，推定債
    務人自始有詐欺取財或詐欺得利之犯意，僅能令負民事上之遲延給付責任（臺灣
    高等法院八十三年度上易字第四八九五號判決參照）。
四、訊據被告乙○○、丙○○均堅決否認詐欺犯行，被告乙○○辯稱：其僅負責仕宏
    闊公司重大經營事項，惟貨物運送處理事宜，係由公司業務承辦人員洽辦，其並
    不會親自負責參與其事，對於本件委託告訴人公司空運之事，其當時並不知情，
    仕宏闊公司係因中南美金融風暴為巴拿馬之客戶DIANA INTERNATIONAL, S.A.無
    法支付貨款所托累，惟其仍努力貸款經營，迄於八十八年五月二十日始發生資金
    周轉困難，無法兌現支票，惟本件係由承辦人員張美惠於八十八年五月五日委託
    告訴人公司運送，運費亦早在八十八年五月十五日前即簽發票據交付告訴人，當
    時其並不知事後會週轉不靈，其並無詐欺犯意，純粹係民事債務糾紛等語，被告
    丙○○辯稱：其並未參與經營仕宏闊公司之業務，均由被告乙○○經營，其僅為
    掛名副董事長，並非公訴人所指之總經理，其對於公司之業務均不知情，僅知被
    告乙○○為了救公司向友人及銀行貸款，由其陪同擔任保證人，其並無詐欺犯意
    等語。經查：
    （一）經查，被告丙○○並非仕宏闊公司之總經理，而任該公司之副董事長，有
          變更登記事項卡影本在卷可參，而其並未實際經營該公司業務之事實，亦
          據被告乙○○供證屬實，並據證人甲○○到庭證述其未曾與被告乙○○、
          丙○○接洽，均係與該公司承辦人員聯繫等語相符（見本院八十九年度六
          月八日訊問筆錄），且據證人即本件仕宏闊公司承辦業務人員張珮瑜到庭
          證述本件係由其自行決定，並未向被告二人報告等語（見前揭訊問筆錄）
          ，則被告丙○○所辯其對於本件仕宏闊公司積欠告訴人公司運費未付之事
          並不知情，應可採信。
    （二）仕宏闊公司係於八十八年五月二十日始週轉失靈，簽發之支票無法兌現之
          事實，業據本院於八十八年度自字第七五二號巨瑋實業股份有限公司自訴
          被告乙○○詐欺案中，函詢彰化商業銀行忠孝東路分行，有該銀行所附之
          仕宏闊公司於該行帳號：0000－00－00000000之支票帳戶
          之退票記錄簿查證明確，有本院調閱該案卷在卷可參，並有該判決在卷可
          證，是被告丙○○所辯仕宏闊公司係自八十八年五月二十日始有退票情事
          一節，應堪採信。
    （三）本件仕宏闊公司委託告訴人公司空運貨物係於八十八年五月五日，業據證
          人甲○○到庭證述明確，且有提單、計數單在卷可證，而仕宏闊公司係於
          八十八年五月十日委任眾信協合國際法律事務所林進富律師向其提供法律
          意見，於同年五月十八日就仕宏闊公司所有債務清償事宜委任眾信協合國
          際法律事務所林進富律師代理仕宏闊公司與債權人協商債務清償方式之事
          實，有該委任書在卷可參，仕宏闊公司於八十八年五月五日之營運及支票
          之往來既尚屬正常，並無退票或拒絕往來之情形，即難認仕宏闊公司之業
          務人員張珮瑜委請告訴人公司運送本件貨物時，被告有為自己不法所有利
          益而施用詐術之犯行。至本件託運費用告訴人公司原報價為六十四萬元，
          因為計價單位有誤，故告訴人公司於實際請款時，運費改為一百七十八萬
          五千七百九十一元之事實，業據證人甲○○到庭證述屬實（見本院九十年
          十二月五日訊問筆錄），且有報價傳真單影本在卷可參，而該批貨物原應
          以海運方式運送，係因貨物交付遲延，經買受人要求改以空運為之，並願
          承擔運費之事實，亦有買受人之保證函影本及譯文在卷可參，且經告訴人
          公司於提起本件告訴後前往巴拿馬查證，仕宏闊公司確實係受到中南美金
          融風暴之影響，當地之客戶積欠許多貨款未付，仕宏闊公司始無法支付本
          件運費之事實，亦據證人甲○○到庭證述明確（見本院九十年十二月五日
          訊問筆錄），且與告訴人公司達成和解，認係屬民事糾紛而撤回詐欺告訴
          ，有九十年二月十五日港捷國際通運有限公司聲請狀在卷可參，則本件告
          訴人公司與被告間純屬民事債務糾葛，應循民事途徑解決，核與詐欺罪之
          構成要件尚屬有間。此外復查無被告有何詐欺之情事，尚難僅因該筆運費
          屆期未支付，而被告二人分別任仕宏闊公司之董事長及副董事長，即推論
          被告二人有詐欺之犯意。綜合上情，本件不能證明被告二人犯罪，依首開
          說明，自應為被告無罪之諭知。
五、移送併辦意旨（八十九年年度偵字第一０二二三號）略以：被告乙○○另涉有於
    八十八年五月至七月間意圖為自己不法之所有，向告訴人戊○○所經營之才林興
    業有限公司詐購紡紗布料，並簽發支票以交付貨款，惟該等支票均不獲兌現，因
    認被告乙○○另涉有詐欺犯行云云，惟查，本案被訴部分，業經本院判決無罪，
    業如前述，則移送併案所指被告另涉詐欺部分，與前揭起訴經判決無罪部分，不
    生全部與一部之裁判上一罪關係，尚非起訴效力所及，且此部分復未經提起公訴
    ，即非本院所得審究，應退由原署檢察官另為適法之處理，附此敘明。
據上論斷，應依刑事訴訟法第三百零一條第一項，判決如主文。
本案經檢察官楊國宏到庭執行職務
中      華      民      國    九十一    年      二      月      一      日
                            臺灣臺北地方法院刑事第九庭
                                            法  官  沈君玲
右正本證明與原本無異。
如不服本判決，應於判決送達後十日內，向本院提出上訴狀。
                                            書記官  蔡梅蓮
中      華      民    國    九十一    年      二      月      八      日
